【裁判字號】    95,重上更(四),417
【裁判日期】    951214
【裁判案由】    妨害公務
【裁判全文】
臺灣高等法院臺南分院刑事判決   95年度重上更(四)字第417號
上  訴  人  臺灣臺南地方法院檢察署檢察官
被      告  戊○○
            丁○○
上列上訴人因被告妨害公務案件，不服臺灣臺南地方法院八十六
年度訴字第一九０六號中華民國八十八年四月二十六日第一審判
決（起訴案號：臺灣臺南地方法院檢察署八十四年度偵字第七八
八五號），提起上訴，判決後經最高法院第四次發回更審，本院
判決如下：
    主  文
原判決關於丁○○、戊○○部分撤銷。
丁○○共同公然聚眾對於公務員依法執行職務時，下手實施強暴
及脅迫，累犯，處有期徒刑壹年貳月。
戊○○共同公然聚眾對於公務員依法執行職務時，下手實施強暴
及脅迫，處有期徒刑壹年。
    事  實
一、丁○○於民國七十六年間曾因竊盜案件，經臺灣臺南地方法
    院判處有期徒刑一年，緩刑五年確定，嗣上開緩刑經撤銷，
    且所處有期徒刑經減刑減為有期徒刑六月後，於七十九年九
    月十日執行完畢。丁○○、戊○○二人與同在知義軍事看守
    所內遭受羈押之馮國勳（業經判處有期徒刑一年二月確定）
    、蔡錦標（業經判處有期徒刑一年確定）、李俊義（因案發
    時具軍人身分，業經判決不受理確定）、陳家賢（業經判處
    有期徒刑一年二月確定）、彭建福（業經判處有期徒刑一年
    確定）、曾明同（另由原審通緝中）及廖志億（已因在場助
    勢而經判決有罪確定）等人，均因不滿該所管教人員平日對
    人犯處分不公，因而心情浮動。嗣於民國八十四年五月六日
    十九時四十分許，因該所依法執行職務之公務員即值星官廖
    彬良質問人犯廖志億何以未向其報備，即自動坐下，惟廖志
    憶未予理會，廖彬良乃欲上前處理，詎曾明同竟拿起塑膠椅
    往地上摔，並對所內在場之多數不特定人犯喊說「不要怕他
    們，把東西拿起來」等語，而以此方式公然藉機發動及聚集
    該所多數不特定之人犯對執行維護秩序職務之公務員即戒護
    人員實施強暴脅迫之行為。適丁○○、戊○○及馮國勳、蔡
    錦標、李俊義、陳家賢、彭建福等人見狀，為發洩其等不滿
    之情緒，其等竟共同基於公然聚眾對於公務員依法執行職務
    時下手實施強暴及脅迫之犯意聯絡，於公務員即該看守所內
    之戒護人員班長王志海、丙○○、甲○○、廖彬良、楊鵬聰
    、乙○○等人依法執行維護看守所內秩序之職務時，挾持王
    志海，並由戊○○趁機以塑膠椅攻擊廖彬良之頭部與臉部及
    破壞窗戶，摔椅子（毀損部分均未據告訴）；另丁○○則毆
    打其中一名班長；彭建福則毆打其中一名班長，並脅迫說「
    戒護人員來一個殺一個，來兩個殺一雙」等語；另馮國勳則
    以木棍毆打班長廖彬良；蔡錦標則毆打其中一名班長，並在
    場起鬨；李俊義則勒住戒護人員丙○○，並以木棍毆打丙○
    ○；陳家賢則毆打其中一名班長，而以此等強暴及脅迫之方
    式於公務員王志海、丙○○、甲○○、廖彬良、楊鵬聰、乙
    ○○等人依法執行職務時公然聚眾並下手實施上開強暴及脅
    迫之行為，因而致丙○○、甲○○、廖彬良、楊鵬聰、乙○
    ○等人受有傷害（傷害部分均未據告訴）。另廖志億則在場
    助勢。
二、案經陸軍第八軍團司令部移送臺灣臺南地方法院檢察署檢察
    官偵查起訴。
    理  由
壹、程序方面：
一、丁○○與戊○○二人，於案發時均係陸軍第八軍團司令部知
    義軍事看守所內因犯逃亡罪而在押之人犯，惟丁○○係於八
    十一年十一月十五日逃亡，而於八十四年二月六日始遭緝獲
    羈押，另戊○○則係於八十四年一月十四日逃亡，而於同年
    三月三日始遭緝獲羈押，二人於案發之時即八十四年五月六
    日之時，均已因無故離營逾一個月而喪失軍人身分，普通法
    院自有審判權。
二、證人、鑑定人依法應具結而未具結者，其證言或鑑定意見，
    不得作為證據，刑事訴訟法第一百五十八條之三定有明文。
    又於九十二年二月六日修正公布，並於同年九月一日施行之
    刑事訴訟法在訴訟程序方面作了大幅度之修正，其重點即為
    涉及證據之傳聞法則、其例外、交互詰問運作方式與共同被
    告之調查證據或辯論程序之分離、調查共同被告時，證人程
    序之準用等重大變革。而立法者為因應此一變革，乃於刑事
    訴訟法施行法訂定第七條之三，以為已繫屬各級法院之刑事
    案件，其審理跨越新舊刑事訴訟程序法領域時，應如何適用
    訴訟法之問題之過渡規定。該條明定：「中華民國九十二年
    一月十四日修正通過之刑事訴訟法施行前，已繫屬於各級法
    院之案件，其以後之訴訟程序，應依修正刑事訴訟法終結之
    。但修正刑事訴訟法施行前依法定程序進行之訴訟程序，其
    效力不受影響」。所謂依法定程序進行之訴訟程序「效力不
    受影響」，其立法理由謂：「……但為避免程序之勞費，本
    諸舊程序用舊法，新程序始用新法之一般法則，各級法院於
    修正之刑事訴訟法施行前，已依法踐行之訴訟程序（包含相
    關證據法則之適用），其效力不受影響。故而，對於提起上
    訴之案件，於修正刑事訴訟法施行前，原審法院就可得為證
    據之證據，已依法定程序調查者，其效力亦不受影響，……
    」是該條所稱「依法定程序進行之訴訟程序」，當指各級法
    院審理已繫屬之案件適用修正前之訴訟程序而言，自不包含
    警詢及偵查中之調查程序在內。證人馮國勳、蔡錦標、李俊
    義、陳家賢、彭建福、黃瑞達、曾明同、廖志億、洪福來、
    王志海、丙○○、甲○○、廖彬良、楊鵬聰、乙○○、彭普
    化、羅世傑、邱士哲、吳宗霖等人在陸軍第八軍團司令部軍
    事檢察官所為之訊問未經具結；證人馮國勳、蔡錦標、李俊
    義、陳家賢、彭建福、黃瑞達、廖志億等人在臺灣臺南地方
    法院檢察署檢察官訊問亦未經具結，對被告戊○○、丁○○
    二人均無證據能力。另證人戊○○在陸軍第八軍團司令部軍
    事檢察官及臺灣臺南地方法院檢察署檢察官訊問未經具結，
    對被告丁○○無證據能力；證人丁○○在陸軍第八軍團司令
    部軍事檢察官及臺灣臺南地方法院檢察署檢察官訊問未經具
    結，對被告戊○○無證據能力。上揭證人之證述，均不得為
    本案證據。
三、被告以外之人於偵查中向檢察官所為之陳述，除顯有不可信
    之情況者外，得為證據，刑事訴訟法第一百五十九條之一第
    二項定有明文。證人丙○○、甲○○、廖彬良等人在臺灣臺
    南地方法院檢察署檢察官偵訊時，業經具結，且其證言，被
    告戊○○、丁○○未主張有何顯不可信情事，自有證據能力
    ，得為本案證據。
四、證人馮國勳、蔡錦標、李俊義、陳家賢、彭建福、黃瑞達、
    廖志億原審及本院前審以被告身分所為之證述，依該時之法
    律不得命其具結，所為之證述，對共同被告本有證據能力。
    再依九十二年一月十四日修正通過之刑事訴訟法施行前，已
    繫屬於各級法院之案件，其以後之訴訟程序，應依修正刑事
    訴訟法終結之。但修正刑事訴訟法施行前依法定程序進行之
    訴訟程序，其效力不受影響」。且被告戊○○、丁○○本院
    供陳：無傳訊人證或共同被告詰問等情（見本院卷第七十二
    至七十三頁）。是前開證人馮國勳、蔡錦標、李俊義、陳家
    賢、彭建福、黃瑞達、廖志億原審及本院前審之供述，對被
    告戊○○、丁○○二人，有證據能力，得為本案證據。
貳、實體方面：
一、訊據被告戊○○、丁○○矢口否認有上開犯行，被告戊○○
    辯稱：案發當時伊躲在牆角，且面對牆壁，伊並未參與暴動
    ，亦未在場助勢，更未出手打人云云。另被告丁○○則辯稱
    ：案發當時伊被喝令高舉雙手及趴在水溝旁之牆壁，伊並未
    參與暴動，亦未攻擊或挾持班長云云。
二、經查：
  (一)被告戊○○供認：於八十四年五月六日，伊在放封場最後面
    下棋，那時有四群人在下棋，伊是最後一群，有李俊義、丁
    ○○、廖志億、曾明同，還有其他人但名字記不清楚，下到
    一半就聽到前面唱歌的地方值星班長罵廖志億，後來就有人
    站起來拿椅子丟，同時哨音嚮起，押區亂成一團．．．．
    ．．班長還沒撤走時，伊拿一個長板凳的腳，班長想從前門
    出去，伊站在前門前三、四公尺，班長拿棍子衝向伊，伊拿
    板凳腳擋，後來就閃了，板凳是人家遞給伊，因當時大家情
    緒衝動，有人喊拿著，伊就拿著。班長拿棍子打伊手，伊用
    左手拿板凳腳揮向他（指班長），有打到，不是碰到身體，
    就是碰到棍子等語（見軍事卷第四十七至四十八頁）。則被
    告戊○○就八十四年五月六日，因該所依法執行職務之公務
    員即值星官管教人犯廖志億而發生暴動時，拿長板凳擋住前
    門，並以長板凳的腳揮打班長之部分犯行，業據供明。又証
    人廖彬良於臺灣臺南地方法院檢察署檢察官偵訊時結證稱：
    當時我與人犯在一起，因有一人犯把椅子摔地上，大家就暴
    動了，我與另一戒護立即吹哨，人犯就搶我們的棍子，．．
    我當時被人犯拿塑膠椅打到頭部（見偵卷第五十四頁背面至
    五十五頁）；復證稱：．．我擔任押區值星官，人犯於啟封
    場唱卡拉OK，我與戒護人員謝明宏、邱士哲、林漢群等值勤
    ，約十九時四十分，押犯廖志憶於放封場後面下棋區，進入
    前面唱歌區，未向我報備，即自動坐下，我質問他『為什麼
    沒有報備就坐下』三次，唯廖犯均未理會，我正欲處理，人
    犯曾明同在後面的下棋區就拿起塑膠椅子往地上摔，人犯就
    全部站起來，．．我就往後退，手被人犯抓住（但沒時間看
    清楚是誰），其中押犯戊○○趁機以塑膠椅子攻擊我的頭部
    及臉部，造成後頸部、右臉頰擦傷，頭部腫起來，此時二樓
    戒護區已發布應變演練，並衝下押區，押犯因有所畏懼，即
    退至啟封場左邊，並將我放開，此時帶頭的曾明同和彭建福
    站在前面與戒護對峙，並不時鼓動其他押犯攻擊戒護，等押
    犯再度攻擊時，．．．即指揮戒護撤退，我們就退至押房走
    道」、「．．．只聽見曾明同喊說要其他人犯把下士戒護王
    志海拉回去當人質」（見軍事卷第六十一頁及第六十二頁、
    偵卷第五十五頁），在軍事檢察官訊問時上開所述係正確等
    語綦詳。再証人甲○○於臺灣臺南地方法院檢察署檢察官偵
    訊時結證稱：我當時在二樓作息，聽到哨子聲衝下去，發現
    現場很亂，人犯有搶戒護人員棍子，戒護人員被圍在中間，
    混亂中我的腳有被人犯打到」（見偵查卷第五三頁背面）；
    又證稱：伊於八十四年五月六日十九時四十分許，聽到放封
    場摔椅子聲音，接著有人犯暴動的哨音，陳所長便帶我們下
    押區鎮暴，看到彭建福、曾明同、戊○○等人犯暴動，彭建
    福說『戒護人員來一個殺一個』，曾明同拿電視玻璃碎片自
    傷腹部，並說『不要怕他們，把東西拿起來』，戊○○則拿
    長板凳破壞窗戶，．．伊有受到攻擊。剛下押區鎮暴時，看
    見戒護丙○○被押犯李俊義勒住脖子，為了救他，架開李俊
    義，被曾明同拿起警棍偷襲左小腿，致瘀青紅腫破皮，行動
    不便（見軍事卷第七十一頁筆錄、偵卷第五十三頁背面），
    在軍事檢察官訊問時上開所述係正確等語。是被告戊○○於
    八十四年五月六日十九時四十分許，因該所依法執行職務之
    公務員即值星官廖彬良管教人犯廖志億致生不滿，公然藉機
    發動及聚眾暴動時，趁機以塑膠椅攻擊廖彬良之頭部、臉部
    及破壞窗戶、摔椅子等犯行，應堪認定。
  (二)被告丁○○供認：伊不知道事情為何會發生，也不是伊起頭
    的，在事後要求上頭處理時，未獲回應時摔壞椅子，但沒有
    打人（見原審卷第二五二頁）；伊有砸椅子，是自己坐的板
    凳，塑膠腳部分壞掉，沒有打破玻璃（見本院八十八年上訴
    字第一四七五號卷第一一二頁）；伊於八十四年五月六日發
    生暴動當天，沒有打被害者，伊只有敲椅，無摔椅子等情（
    見本院八十九年上更一卷第九十頁）。被告丁○○就八十四
    年五月六日，因該所依法執行職務之公務員即值星官管教人
    犯廖志億而發生暴動時，有摔椅子或敲打椅子等情，亦據供
    明。又証人廖彬良於臺灣臺南地方法院檢察署檢察官偵訊時
    結證稱：當時我與人犯在一起，因有一人犯把椅子摔地上，
    大家就暴動了，我與另一戒護立即吹哨，人犯就搶我們的棍
    子，．．我當時被人犯拿塑膠椅打到頭部（見偵卷第五十四
    頁背面至五十五頁）；復證稱：．．我擔任押區值星官，人
    犯於啟封場唱卡拉OK，我與戒護人員謝明宏、邱士哲、林漢
    群等值勤，約十九時四十分，押犯廖志憶於放封場後面下棋
    區，進入前面唱歌區，未向我報備，即自動坐下，我質問他
    為什麼沒有報備就坐下』三次，唯廖犯均未理會，我正欲處
    理，人犯曾明同在後面的下棋區就拿起塑膠椅子往地上摔，
    人犯就全部站起來，．．我就往後退，手被人犯抓住（但沒
    時間看清楚是誰），其中押犯戊○○趁機以塑膠椅子攻擊我
    的頭部及臉部，造成後頸部、右臉頰擦傷，頭部腫起來，此
    時二樓戒護區已發布應變演練，並衝下押區，押犯因有所畏
    懼，即退至啟封場左邊，並將我放開，此時帶頭的曾明同和
    彭建福站在前面與戒護對峙，並不時鼓動其他押犯攻擊戒護
    ，等押犯再度攻擊時，．．．即指揮戒護撤退，我們就退至
    押房走道」、「．．．只聽見曾明同喊說要其他人犯把下士
    戒護王志海拉回去當人質，曾明同、王漢國（按應係丁○○
    之誤）等人是主謀（依後所述，本件首謀者應係曾明同一人
    ，被告丁○○則係下手實施強暴脅迫之人；見軍事卷第六十
    一頁及第六十二頁、偵卷第五十五頁），在軍事檢察官訊問
    時上開所述係正確等語綦詳。再証人彭普化於本院前審結證
    稱：於八十四年五月八日在軍事檢察官訊問所述是伊看到的
    情形，暴動是曾明同帶頭，丁○○、陳家賢、蔡錦標及其他
    不知名字的人打班長，馮國勳拿警棍打班長乙○○，彭建福
    有打班長，但打誰不清楚，電視是曾明同砸壞的等語明確（
    見本院八十九年上更一字第二八七號卷第二二０至二二一頁
    ，軍事卷第四十二至四十三頁）。是被告丁○○於八十四年
    五月六日十九時四十分許，因該所依法執行職務之公務員即
    值星官廖彬良管教人犯廖志億致生不滿，公然藉機發動及聚
    眾暴動時，非僅有摔椅子或敲打椅子，更進而毆打其中一名
    班長之犯行，亦堪認定。
  (三)同案共同被告馮國勳以木棍毆打班長廖彬良之犯行，業據證
    人彭普化證述明確，如同前述。且馮國勳上開犯行業經本院
    判決有罪確定乙節，亦有本院八十九年上更 (一)字第二八
    七號刑事判決一紙在卷可稽，足証共同被告馮國勳確有上開
    犯行，亦堪認定。
  (四)同案共同被告李俊義勒住戒護人員丙○○，並以木棍毆打丙
    ○○之犯行，業據証人丙○○於臺灣臺南地方法院檢察署檢
    察官偵訊時結證稱：我當時在樓上準備值勤，聽到哨聲，衝
    下去天井，現場亂成一片，人犯有圍住戒護人員，我去幫忙
    戒護，人犯有拿椅子朝我打，我左手臂去擋有擦傷（見偵卷
    第五十四頁）；又證：先聽到啟封場摔椅子聲音，接著有人
    犯暴動哨音，我即衝下押區鎮暴，看到啟封場混亂，人犯在
    摔椅子，曾明同帶頭起鬨，拿板凳破壞電視，並用布包住玻
    璃碎片拿在手上帶頭起鬨，押犯李俊義拿板凳下面的橫條打
    我，我以警棍擋住，但左手臂還是擦傷，並被其勒住脖子互
    相纏住（見軍事卷第六十三頁、偵卷第五十四頁背面），在
    軍事檢察官訊問時上開所述係正確等語綦詳。又証人甲○○
    於臺灣臺南地方法院檢察署檢察官偵訊時結證稱：剛下押區
    鎮暴時，看見戒護丙○○被押犯李俊義勒住脖子，為了救他
    ，架開李俊義，被曾明同拿起警棍偷襲左小腿，致瘀青紅腫
    破皮，行動不便等情，如同前述。共同被告李俊義上開犯行
    ，亦堪認定。
  (五)共同被告蔡錦標毆打班長之犯行，除其自行供認有起鬨等情
    不諱外。又蔡錦標及其他不知名字的確有打班長，亦經證人
    彭普化證述明確，如同前述。參酌共同被告蔡錦標上開犯行
    業經本院判決有罪確定乙節，亦有本院八十八年度上訴字第
    一四七五號刑事判決一紙在卷可稽，足証共同被告蔡錦標確
    有上開犯行，亦堪認定。
  (六)共同被告陳家賢毆打班長之犯行，業據証人彭普化證稱：陳
    家賢及其他不知名字的人打班長明確，如同前述。此外參酌
    共同被告陳家賢上開犯行業經本院判決有罪確定乙節，亦有
    本院八十九年度上更 (一)字第二八七號刑事判決一紙在卷
    可稽，足証共同被告陳家賢確有上開犯行，亦堪認定。
  (七)共同被告彭建福打其中一名班長，並脅迫說「戒護人員來一
    個殺一個，來兩個殺一雙」之犯行，業據証人彭普化證稱：
    彭建福有打班長，但打誰不清楚；證人甲○○證稱：陳所長
    便帶我們下押區鎮暴，看到彭建福、曾明同、戊○○等人犯
    暴動，彭建福說『戒護人員來一個殺一個』等語，證述明確
    ，如同前述。參酌共同被告彭建福上開犯行業經本院判決有
    罪確定乙節，亦有本院八十八年度上訴字第一四七五號刑事
    判決一紙在卷可稽，足証共同被告彭建福確有上開犯行，亦
    堪認定。
  (八)同案被告曾明同帶頭暴動，拿起塑膠椅往地上摔，並對所內
    在場之多數不特定人犯喊說「不要怕他們，把東西拿起來」
    ，帶頭公然聚眾暴動首謀之犯行，業據証人乙○○於本院前
    審結證稱：當時聽到放封場發布人犯暴動哨音，我即衝入押
    區，看到人犯暴動，摔椅子．打破電視。是曾明同帶頭暴動
    ．．．．當時人犯包圍著戒護人員，喊著要打戒護，我當時
    被人犯圍住，右後肩部被人犯以破壞的板凳攻擊，右後肩瘀
    青及紅腫（見本院八十九年上訴字第一四七五號卷第一一六
    頁、軍事卷第七十三頁及第七十四頁），在軍事檢察官訊問
    時上開所述係正確等語綦詳。再証人彭普化證稱：暴動是曾
    明同帶頭云云；甲○○證稱：曾明同拿電視玻璃碎片自傷腹
    部，並說『不要怕他們，把東西拿起來』等詞；證人丙○○
    證稱；聽到啟封場摔椅子聲音，接著有人犯暴動哨音，我即
    衝下押區鎮暴，看到啟封場混亂，人犯在摔椅子，曾明同帶
    頭起鬨，拿板凳破壞電視，並用布包住玻璃碎片拿在手上帶
    頭起鬨等情。證述明確，如同前述。同案被告曾明同上開犯
    行，亦堪認定。
  (九)同案被告廖志億因在場助勢，業經本院判決有罪確定乙節，
    亦有本院八十八年度上訴字第一四七五號刑事判決一紙在卷
    可稽，足証同案被告廖志億確有上開犯行，堪可認定。
  (十)又證人丙○○、廖彬良、彭普化前述所證：證人丙○○證稱
    ：「曾明同、彭建福、洪福來帶頭起鬨」；證人廖彬良證稱
    ：「我認為曾明同、丁○○（筆錄誤載為王漢國）、彭建福
    、王俊國等人是主謀」；証人彭普化證稱：「是曾明同帶頭
    」等情。參以，証人王志海於本院前審証稱「是曾明同帶頭
    」（見本院更(三)卷第二宗第三十九頁）。此外參酌廖彬良前
    述所證：「押犯廖志憶於放封場後面下棋區，進入前面唱歌
    區，未向我報備，即自動坐下，我質問他『為什麼沒有報備
    就坐下』三次，唯廖犯均未理會，我正欲處理，人犯曾明同
    在後面的下棋區就拿起塑膠椅子往地上摔，人犯就全部站起
    來」等暴動之初之情節，堪認本件公然聚罪妨害公務罪之首
    謀應係同案被告曾明同一人，至被告丁○○、戊○○二人則
    僅係下手實施強暴脅迫之人。
  (十一)再証人吳振興於本院前審證稱：當時在樓上看到四、五個守
    法人（按即被押人）圍著押區值星打押區值星，而戒護衝到
    押區後便把守法人衝成兩堆，．．守法人彭建福便站在守法
    人與戒護的中間，對戒護人員叫罵說『來！來！來！看誰敢
    站出來，來一個死一個，來兩個死一雙』，然後守法人曾明
    同就走到電視機前將電視機打破，．．已有部分戒護撤出放
    風場，．．一戒護被四、五個守法人架住，．．而曾明同命
    令守法人不要把他放掉，要把他當人質．．．」等內容，係
    伊依當時之狀況所寫的，內容均屬實在及被守法人架住之戒
    護人員應係王志海等語綦詳（見本院更(三)卷第二宗第六十七
    頁及第六十八頁）。証人王志海於本院前審證稱；當時暴動
    的原因是因為押犯不滿管教問題引起的，當時人犯很多，有
    發生挾持事件，放風場的人犯有五、六十人，伊被四、五個
    人挾持，後來放了伊，伊在軍事檢察官所製作之筆錄按即押
    犯曾明同說處罰不公帶頭暴動，彭建福在附和鼓動，曾明同
    破壞電視，並說處罰不公，沒有把人犯當人看，不要怕戒護
    ，並鼓動人犯站出來，此時人犯把板凳摔爛，拿木條當武器
    ，並與戒護形成對峙，對峙約兩分鐘後，彭建福鼓動人犯攻
    擊戒護，並說來一個殺一個，來二個殺一雙，並衝向我們，
    我們便撤離啟封場，我因是最後撤退，被人犯包圍，勒住我
    ），其內容均係伊當時所見情形等語（見本院更(三)卷第二宗
    第三十九頁至第四十頁）。被告丁○○、戊○○二人於本院
    審理時亦供稱當時所內人犯大約有六、七十人等語（見本院
    更(三)卷第二宗第九十六頁及第九十七頁）等情。足証本件暴
    動之原因係因被告丁○○、戊○○及同案被告李俊義、馮國
    勳、陳家賢、蔡錦標、彭建福、曾明同、廖志億等人，因不
    滿該所管教人員平日對人犯處分不公，因而心情浮動，嗣丁
    ○○、戊○○、李俊義、馮國勳、陳家賢、蔡錦標、彭建福
    等人見曾明同公然藉機發動及聚集該所多數不特定之人犯實
    施強暴脅迫之行為後，為發洩其等不滿之情緒，竟共同基於
    公然聚眾對於公務員依法執行職務時下手實施強暴及脅迫之
    犯意聯絡，於公務員即該看守所內之戒護人員即班長王志海
    、丙○○、甲○○、廖彬良、楊鵬聰、乙○○等人依法執行
    維護看守所內秩序之職務時，分別為上開強暴及脅迫之行為
    ，足見其等間確有犯意之聯絡及行為之分擔之事實，亦堪認
    定。
  (十二)又本件依軍事卷所附筆錄及資料，其內並無被害人對被告所
    犯傷害或毀損犯行提出告訴之相關資料，另本案已查無被害
    人有無提出傷害或毀損之告訴等資料及案卷乙節，亦有國防
    部陸軍總司令部九十四年十二月十四日郵法字第○九四○○
    ○一八一四號函一紙在卷可稽（附於本院更(三)卷第一宗第一
    三四頁），此外參酌依陸軍第八軍團司令部中華民國八十四
    年七月十九日八四勉敬字第九七七五號函所載意旨（附於偵
    查卷第一頁），該司令部亦僅移送被告等妨害公務罪嫌，而
    未移送傷害或毀損犯行等情，足証本件並無積極証據足資証
    明被害人確有對被告等人所犯傷害及毀損犯行提出告訴，是
    自難就被告所犯傷害或毀損犯行予以論科，併此敘明。又本
    案已查無是否另有其他被告經移送機關移送軍事機關偵查起
    訴乙節，業據國防部陸軍總司令部函述明確，有上開總司令
    部九十四年十二月十四日郵法字第○九四○○○一八一四號
    函一紙在卷可稽（附於本院更(三)卷第一宗第一三四頁），亦
    併此敘明。另原審同案被告黃瑞達、羅世傑被訴本件犯行業
    經判決無罪確定乙節，亦有本院九十三年度重上更(二)字第一
    九六號刑事判決及八十九年度上訴字第一０三四號刑事判決
    各一紙在卷可稽，爰未認定其二人亦參與本件犯行，併此敘
    明。
  (十三)對被告戊○○、丁○○所辯，不採之理由：
    (1)被告戊○○、丁○○均辯稱：軍事檢察官所為訊問之供述
      ，非在其自由意志下所為供述，係他們自己寫的云云。查
      ：該軍事檢察官製作之筆錄，係被告二人親閱後簽名，有
      筆錄可稽。又被告丁○○前揭筆錄，就所為犯行，一概否
      認，且對暴動之時何人有施強暴脅迫行為，除濫指彭普化
      砸玻璃外，就其他共犯之犯行所為之訊問，概為不知或不
      清楚回應等情（見軍事卷第五十二至五十三頁）。自難認
      軍事檢察官有何逼迫其供認犯行之情事，亦難認其有何非
      自由意思下之供述可言。被告戊○○前揭筆錄，就其犯行
      ，僅供認有拿長板凳的腳站在前門前三、四公尺，班長拿
      棍子打伊手，伊用左手拿板凳腳揮班長，有打到，不是碰
      到身體，就是碰到棍子等語。就其拿長板凳傷害廖彬良，
      破壞窗戶之犯行（業經廖彬良、甲○○證述明確，如前所
      述）隻字未提，如是避重就輕之供述，亦無得認有非自由
      意思下之供述情事。況果軍事檢察官如欲自己寫好，豈不
      將被告二人犯行，載如前揭證人所證之詞，可不明快。另
      被告亦未提出有何如所辯證據供調查，是被告二人上揭辯
      詞，自屬無據。
    (2)被告戊○○、丁○○辯稱：證人彭普化有精神病，其證言
      不得為其二人不利之證明云云。惟查：
      証人彭普化確曾於八十八年五月十日前往行政院衛生署
      台東醫院精神科就診，惟經該院精神科專科醫師評估，認
      無明顯精神異常乙節，業據行政院衛生署台東醫院函述明
      確，有該院九十五年一月九日九五東醫精字第０九五○○
      ○○○八六號函及檢附之病歷表在卷可稽（見本院更(三)卷
      第一宗第一八二頁），另依陸軍總司令部督察長室於中華
      民國九十年五月十日以（九０）優明字第一０三九號函檢
      附之彭普化在監行狀記錄卡影本三份（見本院上更(一)卷第
      一九一頁至第一九四頁）所載，彭普化自八十四年五月四
      日起至同年十二月十日止，亦均無精神異常之紀錄，足証
      本件顯無積極及客觀之証據足資証明証人彭普化於八十四
      年五月八日軍事檢察官訊問時，確有罹患精神疾病之情形
      。
      又依台灣綠島技能訓練所檢附之彭普化病歷資料所載，
      彭普化雖曾於八十八年一月三十日在該所診治，惟當時並
      未診斷出彭普化之病症為何，而係迄至八十八年六月二十
      五日始診斷出其為「反社會人格違常者」及依精神衛生法
      施行細則第二條之規定，精神衛生法第三條所稱之精神疾
      病，並不包括反社會人格違常者等情，業據國立成功大學
      醫學院附設醫院函述明確，有該院九十四年十二月六日成
      附醫精神字第０九四００一三九一０號函及附件在卷可稽
      （見本院更(三)卷第一宗第一一五頁至第一一八頁），是依
      該函所載，彭普化之病情係迄至八十八年六月二十五日始
      經診斷出其為「反社會人格違常者」，而非於八十八年五
      月十日之前即經診斷出為「精神疾病者」或「反社會人格
      違常者」，足見上開行政院衛生署台東醫院九十五年一月
      九日九五東醫精字第０九五○○○○○八六號函及檢附之
      病歷表，並無瑕疵或疑義，被告丁○○辯稱該函可信度較
      不可採等語，應屬無據，應不足採。
      又反社會性人格異常者，其人格特徵之一即為反覆說謊
      乙節，固有國立成功大學醫學院附設醫院九十四年十二月
      二十六日成附醫精神字第０九四○○一四八一八號函及檢
      附之資料在卷可稽（附於本院更(三)卷第一宗第一五三頁至
      第一五六頁），惟查：本件依前所述，証人彭普化係於八
      十八年六月二十五日始經診斷出其為「反社會人格違常者
      」，是自難據此即推定其於八十四年五月間在軍事檢察官
      偵訊時所為之供述為不實在。至証人彭普化雖於八十八年
      六月二十五日經診斷出其為「反社會人格違常者」後之九
      十年六月十八日前來本院作証，惟依該次筆錄所載「（問
      ：你精神是否有問題？）答：沒有，在綠島技訓所，台東
      醫院醫師有來鑑定過，鑑定我無精神病」、「問：你做証
      八十四年五月在知義看守所暴動所說之話（提示）是否實
      在？答：實在，我做証所說的確是我看到之情形」等內容
      （見本院上更(一)卷第二二０頁及第二二一頁），經核亦與
      上開行政院衛生署台東醫院九十五年一月九日九十五東醫
      精字第０九五○○○○○八六號函及檢附之病歷表所載其
      確曾前往該院就診之情節相符，而無法証明其有反覆說謊
      之情形，是自難謂其於本院九十年六月十八日之供述為不
      實在。另彭普化於九十年二月十二日曾至嘉南療養院急診
      （初診），當時有情緒激動、自言自語、四處遊盪，破壞
      行為及攻擊路人等症狀，且曾於九十二年九月二十七日起
      至同年十一月三日止，因自言自語、情緒不穩定、破壞及
      暴力行為入院，於九十三年六月十七日起至九十四年一月
      十七日止，因在外遊盪八天、撿食垃圾，不洗澡致全身髒
      汙入院，於九十四年六月十七日起至今，因混亂、破壤及
      攻擊行為入院，目前診斷為精神分裂症等情，固亦有行政
      院衛生署嘉南療養院九十四年十二月二十七日嘉南般字第
      ０九四○○○五九五八號函一紙在卷可稽（見本院更(三)卷
      第一宗第一七六頁）。証人即彭普化之父彭長發於九十年
      六月十八日訊問時亦証稱「今年我有帶他到歸仁一個精神
      病院去看病，他就跑了，他是在十八歲時因煙毒案被警抓
      後，他腦筋越來越壞，他將我房子亂噴一遍，是此次回來
      才發現他精神有問題」等語。惟亦難據此即推定其於八十
      四年五月間在軍事檢察官偵訊時所為之供述及其於九十年
      六月十八日在本院訊問時所為之供述為不實在，併此敘明
      。
      依此，被告戊○○、丁○○所辯，證人彭普化有精神
      病，其證言不得為其二人不利之證明云云，亦無可採。
    (3)証人丙○○於臺灣臺南地方法院檢察署檢察官偵訊中雖證
      稱「何人帶頭不清楚，很亂」等語（見偵卷第五十四頁反
      面筆錄），另証人甲○○於同署檢察官偵查中及原審法院
      審理時亦證稱「有那些人帶頭暴動不清楚，當場很亂，現
      在記不起來了」（見偵卷第五十三頁背面）、「暴動當天
      我有點不舒服，待在樓上，後來因為聽見哨聲警示有暴動
      ，我就趕忙下去鎮暴，在混亂中被不知名之人打了．．不
      知道是何人帶頭的」（見原審卷第一００頁）等語，另証
      人乙○○於原審審理時亦證稱「當時我人在浴室盥洗，聽
      到哨音趕忙衝出，在混亂中也被打了，但不知是誰？也不
      知是誰帶頭」等語（見原審卷第一００頁）。惟查：証人
      丙○○另復供稱「問：軍方偵訊所言實在（提示筆錄）？
      答：實在」等語（見偵查卷第五十四頁反面筆錄），另証
      人甲○○亦供稱「問：軍方偵訊筆錄所言實在（提示）？
      答：實在」等語（見偵查卷第五三頁反面），即証人乙○
      ○於本院前審審理時亦供稱「問：偵查中之供述實在否（
      按即軍事檢察官之供述）？答：是的」等語（見本院上訴
      卷第一一六頁），足証証人丙○○、甲○○及乙○○三人
      並未否認其等於軍事檢察官偵訊中所為之供述至明，是自
      難因其等事後因事隔久遠已不復記憶，即遽認其等於軍事
      檢察官偵訊中所為之供述為不實在，亦不得為被告有利之
      證明。
    (4)証人王志海於本院前審審理時固証稱看守所內裝有攝影器
      材，攝影機對著人犯等語（見本院更(三)卷第二宗第四十頁
      ），另案發當時知義看守所內之監視錄影帶已無法尋獲及
      已查無看守所內被毀損之電視機、錄影機、門窗等物品之
      照片或資料與戒護人員受傷之驗傷診斷証明書等相關案卷
      等情，亦有國防部南部地方軍事法院檢察署中華民國九十
      三年九月九日審捷字第０九三００五一０七號函及檢附之
      國防部陸軍總司令部督察長室九十三年八月三十日郵法字
      第０九三０００一０七四號函影本與會辦單影本（附於本
      院上更(二)卷第八十七頁至第九十頁）暨國防部陸軍總司令
      部九十四年十二月十四日郵法字第○九四○○○一八一四
      號函（附於本院更(三)卷第一宗第一三四頁）各一紙在卷可
      稽，惟查：被告戊○○、丁○○等人上開犯行，依前所述
      ，已至臻明確，自難因事後已無法尋獲案發之時看守所內
      之監視錄影帶，或被毀損之電視機、錄影機、門窗等物品
      之照片、資料，或戒護人員受傷之驗傷診斷証明書等相關
      案卷，即遽認其等並無上開犯行，是上開証人王志海之供
      述及函文內容，自不足資為被告二人有利之依據。
    (5)另被告丁○○雖辯稱証人丙○○、甲○○、乙○○、吳振
      興、王志海、楊鵬聰、同案被告羅世傑、馮國勳、戊○○
      、蔡錦標、彭建福、黃瑞達、廖志億、陳家賢、曾明同及
      看守所押犯劉耀明、張東屏、康安平、林靖文、朱國樑、
      劉秀鈺、胡銘信、高原、吳佳璋、王智弘等人均未供稱伊
      確有毆打或挾持戒護班長，或確有毀損看守所內之物品之
      行為，足証伊確無起訴書或上訴書所載之犯行等語，惟查
      ：本件案發之時，場面混亂，每人所在位置及觀察角度均
      有所不同，且是否供出被告丁○○涉案之意願亦因人而異
      ，自難因上開王智弘等人均未供稱被告丁○○確有毆打或
      挾持戒護班長，或確有毀損看守所內之物品之行為，即遽
      認被告丁○○確無本件犯行，是被告丁○○據以抗辯上開
      等語，應屬無據。
  (十四)綜上所述，被告戊○○、丁○○所辯，均屬卸責之詞，委無
    可採，本件事證已臻明確，其二人犯行，洵堪認定，應依法
    論科。
三、被告行為後，刑法及刑法施行法業於九十四年二月二日經總
    統以華總一義字第０九四０００一四九０一號令修正公布，
    並於九十五年七月一日施行（下稱新刑法，修正前刑法下稱
    舊刑法），參酌最高法院九十五年五月二十三日刑事庭第八
    次會議決議，新刑法第二條第一項規定，係規範行為後法律
    變更所生新舊法律比較適用準據法，於新刑法施行後，應適
    用新刑法第二條第一項規定，為從舊從輕比較。另比較時應
    就罪刑有關之共犯、未遂犯、想像競合犯、牽連犯、連續犯
    、結合犯，以及累犯加重、自首減輕暨其他法定加減原因（
    如身分加減）與加減比例等一切情形，本於統一性及整體性
    原則，綜其全部罪刑結果，而為比較。經查：
  (一)修正前刑法第二十八條共犯係規定：「二人以上共同實施犯
    罪之行為者，皆為正犯」，修正後則規定為：「二人以上共
    同實行犯罪之行為者，皆為正犯」，揆諸本條之修正理由係
    為釐清陰謀共同正犯、預備共同正犯、共謀共同正犯是否合
    乎本條規定之正犯要件。而被告所為上開犯行，既屬實行犯
    罪行為之正犯，則適用修正前之舊法並無不利於被告。
  (二)按舊刑法第四十七條規定：「受有期徒刑之執行完畢，或受
    無期徒刑或有期徒刑一部之執行而赦免後，五年以內再犯有
    期徒刑以上之罪者，為累犯，加重本刑至二分之一。」，新
    刑法則規定「受徒刑之執行完畢，或一部之執行而赦免後，
    五年以內故意再犯有期徒刑以上之罪者，為累犯，加重本刑
    至二分之一。」，而被告丁○○有如事實欄所載前科紀錄，
    有臺灣高等法院被告前案紀錄表在卷可查，被告丁○○於前
    案執行完畢五年以內再故意犯本件有期徒刑以上之罪，不論
    依新法或舊法之規定，均構成累犯，故被告行為時之舊法對
    被告並無不利。
  (三)本件涉及法律變更部分，綜合上述比較新舊法之規定，以舊
    刑法有利於被告，依新刑法第二條第一項規定，自應適用行
    為時舊法，先予敘明。
四、核被告戊○○、丁○○二人所為，均係犯刑法第一百三十六
    條第一項後段之公然聚眾對於公務員依法執行職務時，下手
    實施強暴及脅迫罪。其二人與李俊義、馮國勳、蔡錦標、陳
    家賢、彭建福等人間，互有犯意之聯絡及行為之分擔，均為
    共同正犯。又原審同案被告黃瑞達與羅世傑二人被訴本件犯
    行，依前所述，業經判決無罪確定，是公訴意旨認被告二人
    與黃瑞達、羅世傑間，亦有犯意之聯絡及行為之分擔，自有
    未洽；又本件依前所述，原審同案被告廖志億參與本件犯罪
    行為之程度業經本院前審認定係「在場助勢之人」，因而經
    本院判決有罪確定，另同案被告曾明同參與本件犯罪行為之
    程度則經本院認定係「首謀」，足見其二人參與本件犯罪行
    為之程度與被告二人參與本件犯罪行為之程度即「下手實施
    強暴脅迫」之程度不同，其等間自不得論以共同正犯（最高
    法院八十一年台非字第二三三號判例意旨參照），公訴意旨
    認被告二人與曾明同、廖志億間，亦有犯意之聯絡及行為之
    分擔，而應論以共同正犯，亦有未洽。又曾明同雖兼有下手
    實施強暴脅迫之行為，惟仍應論以首謀罪，而不另論下手實
    施強暴脅迫罪，併此敘明。查被告丁○○於七十六年間曾因
    竊盜案件，經臺灣臺南地方法院判處有期徒刑一年，緩刑五
    年確定，嗣上開緩刑經撤銷，且所處有期徒刑經減刑減為有
    期徒刑六月後，於七十九年九月十日執行完畢等情，有臺灣
    高等法院被告全國前案紀錄表一份在卷可稽，是其受有期徒
    刑之執行完畢後，五年內再犯有期徒刑以上之本罪，為累犯
    ，應依刑法第四十七條之規定加重其刑。
五、原審疏未詳查，因而為被告二人無罪之諭知，容有未洽，是
    檢察官上訴意旨，據此指摘原判決此部分不當，為有理由，
    自應由本院將原判決關於被告戊○○、丁○○部分予以撤銷
    改判，期臻妥適。爰審酌被告二人之素行、因不滿看守所內
    管教人員對人犯處分不公之犯罪動機、犯罪結果造成多名戒
    護人員受傷與所內電視機、窗戶等物品毀損之危害及其二人
    犯罪後均否認犯罪而不知悔悟之態度等一切情狀，分別量處
    如主文第二項及第三項所示之刑。
據上論斷，應依刑事訴訟法第三百六十九條第一項前段、第三百
六十四條、第二百九十九條第一項前段，刑法第二條第一項前段
、第一百三十六條第一項後段、修正後刑法第二十八條、第四十
七條，判決如主文。
本案經檢察官王碧霞到庭執行職務。
中    華    民    國    95    年    12    月    14   日
                  刑事第三庭    審判長法  官  陳義仲
                                      法  官  張世展
                                      法  官  蘇清水
以上正本證明與原本無異。
如不服本判決，應於收受本判決後十日內向本院提出上訴書狀。
其未敘述上訴理由者並得於提起上訴後十日內向本院補提理由書
狀（均須按他造當事人之人數附繕本）「切勿逕送上級法院」。
                                      書記官  陳嘉琍
中    華    民    國    95    年    12    月    14   日
附錄法條：
刑法第136條第1項
公然聚眾犯前條之罪者，在場助勢之人，處1年以下有期徒刑、
拘役或300元以下罰金。首謀及下手實施強暴脅迫者，處1年以
上、7年以下有期徒刑。


司法院資訊處製作；財團法人民間司法改革基金會備份。
